最　高　行　政　法　院　判　決
                                     100年度判字第1811號
上  訴  人　永豐商業銀行股份有限公司
代　表　人　邱正雄
訴訟代理人　賴中強　律師
被 上訴 人　行政院金融監督管理委員會
代　表　人　陳裕璋
上列當事人間銀行法事件，上訴人對於中華民國99年10月12日臺
北高等行政法院98年度訴更一字第118號判決，提起上訴，本院
判決如下：
　　主  文
上訴駁回。
上訴審訴訟費用由上訴人負擔。
　　理  由
一、被上訴人於94年間對上訴人(民國95年11月13日更名前為建
    華商業銀行股份有限公司)所屬敦北分行(下稱上訴人敦北分
    行)辦理應收帳款承購業務進行專案檢查結果，認該分行於
    辦理訴外人宏達科技股份有限公司（97年11月24日更名為豐
    達科技股份有限公司，下稱宏達公司）應收帳款承購業務，
    有「虛增宏達公司銀行存款以窗飾財務報表，且對會計師函
    證有未充分揭露該公司存款受有限制之情事，影響金融秩序
    ，有礙銀行健全經營」之情事，乃依銀行法第61條之1第1項
    第5款規定，以94年12月23日金管銀(六)字第09480115211號
    處分書(即原處分)限制上訴人95年1至6月期間內辦理應收帳
    款承購業務，除既有客戶於原有核給額度內得繼續承作外，
    不得再增加新客戶，並以94年12月23日金管銀(六)字第0948
    0115210號函送達上訴人。上訴人不服，循序提起行政訴訟
    ，並以原處分已執行完畢，聲明請求判決撤銷訴願決定及確
    認原處分違法，經原審法院96年7月5日95年度訴字第3200號
    判決（下稱前審原判決）駁回其訴，上訴人提起上訴，經本
    院98年度判字第994號判決(下稱本院前判決）廢棄前審原判
    決，發回原審法院更為審理後，上訴人變更聲明請求確認原
    處分違法，而經原審法院98年度訴更一字第118號判決(下稱
    原判決)駁回上訴人之訴，上訴人遂提起本件上訴。
二、上訴人起訴主張：(一)被上訴人以原處分限制上訴人95年1
    月至6月期間內辦理應收帳款承購業務，其性質為銀行法第
    61條之1第2款「停止銀行部分業務」，卻援引同法條第5款
    為處分依據，顯非適法。而「美化財務報告」「窗飾財務報
    告」「Window Dressing」等均係應收帳款承購業務之通用
    行銷用語，其意為藉由應收帳款承購交易得以改善財務結構
    ，其本身並無「虛增存款」或「捏造不實財務報表」之意，
    原處分查未及此，以上開用語為不利於上訴人之處分，亦有
    違誤。(二)依照國際應收帳款承購統一規則第1條規定，「
    融資」或「提早取得資金」並非應收帳款承購契約之唯一經
    濟目的或必要條件。被上訴人所謂交易常規及經濟目的是主
    觀的想法，與市場上國際應收帳款承購統一規則的規定根本
    不符。且被上訴人認定上訴人與訴外人宏達公司間辦理應收
    帳款承購業務疑涉不法乙節，經被上訴人據以將上訴人敦北
    分行相關業務人員移送臺灣臺北地方法院檢察署(下稱臺北
    地檢署)偵辦後，業經檢察官為不起訴處分確定，足證原處
    分之認定核與事實不符。(三)本件經本院前判決以原審前判
    決違背法令為由，廢棄發回更審，顯係「處分法律依據之違
    誤」，而非行政程序法第110條所規定顯然錯誤之得更正事
    項，被上訴人於原審所為之更正行為，侵害上訴人原得經由
    訴願程序救濟之程序利益等語，求為判決確認原處分違法。
三、被上訴人則以：(一)被上訴人係因上訴人辦理訴外人宏達公
    司應收帳款承購業務存在諸多違反交易常規情事，有礙銀行
    健全經營，且對會計師函證有無正當理由而未充分揭露訴外
    人宏達公司存款受有限制之情事，而認其有虛增訴外人宏達
    公司銀行存款以窗飾財務報表之情事，並非僅以上訴人交易
    查核文件所載「Window Dressing」文字而為認定。被上訴
    人本於金融主管機關之權責，依據專案檢查報告所提缺失事
    項及約詢相關人員所發現之事實，上訴人相關行為確實「有
    礙健全經營之虞」，爰依據相關規定予以處分，於法並無不
    合。(二)上訴人所為確符合銀行法第61條之1第1項之構成要
    件，被上訴人以原處分限制其於95年1月至95年6月期間內辦
    理之應收帳款承購業務，除既有客戶於原有核給額度內得繼
    續承作外，不得再增加新客戶，該處分書送達上訴人後，上
    訴人已可充分知悉原處分之內容，要不因原處分引據之法條
    款項為銀行法第61條之1第1項第5款或第2款，而影響其認知
    範圍，亦不影響原處分所形成之行政法上權利義務關係。故
    原處分限制上訴人於上揭期間內辦理應收帳款承購業務，其
    性質應屬於上述銀行法第61條之1第1項第2款「停止銀行部
    分業務」，原處分於法令依據雖誤載同條項第5款「其他必
    要之處置」，核屬顯然之錯誤，上訴人依本院前判決意旨，
    依行政程序法第101條規定，於原審更審中將原處分之法令
    依據更正為銀行法第61條之1第1項第2款規定，並無違誤等
    語，資為抗辯。
四、原審斟酌全辯論意旨及調查證據之結果，以：(一)原處分之
    事實與理由所載「上訴人敦北分行辦理訴外人宏達公司應收
    帳款承購案，有虛增訴外人宏達公司銀行存款以窗飾財務報
    表，且對會計師函證有未充分揭露該公司存款受有限制之情
    事，影響金融秩序，有礙銀行健全經營」之構成要件事實與
    「限制上訴人95年1月至6月期間內辦理之應收帳款承購業務
    ……」之法律效果，均相當明確，僅其引用之法令依據為銀
    行法第61條之1第1項第5款有誤，則被上訴人就原處分上開
    法令記載之明顯錯誤，依行政程序法第101條規定予以更正
    ，並非對於原處分為實質之變更，應與原處分具同一效力。
    況訴願決定理由已載明原處分之法律依據應為銀行法第61條
    之1第1項第2款之規定，已變更原處分之法律依據，而依訴
    願法第79條第2項規定，駁回上訴人之訴願，被上訴人上開
    更正行為自未影響上訴人之訴願利益。(二)依財政部92年3
    月25日台財融(五)字第0928010422號函規定，銀行辦理應收
    帳款承購業務，係在內部控制及安全確保無虞之原則下，依
    據其董(理)事會同意之內部作業準則辦理之內部控制及安全
    確保無虞之原則，惟上訴人辦理宏達公司應收帳款承購業務
    ，其不符交易常規之方式，致宏達公司僅有帳面資金之流動
    ，實際並無該筆資金可供運用，致虛增宏達公司銀行存款以
    窗飾財務報表，且上訴人對會計師函證有無正當理由而未充
    分揭露宏達公司存款受有限制之情事，影響金融秩序，有礙
    銀行健全經營，故被上訴人認其有虛增宏達公司銀行存款以
    窗飾財務報表之情事，已該當銀行法第61條之1規定「銀行
    違反法令、章程或有礙健全經營之虞」，核無違法。又被上
    訴人為維護公眾利益及考量上訴人於相關內部控制缺失改善
    前，如繼續辦理該等業務，可能因相關內部控制缺失而蒙受
    損害，惟如全面禁止其辦理應收帳款業務，亦可能損及既有
    客戶之權益，爰處以限制上訴人於一定期間內不得新增辦理
    應收帳款承購業務之處分，以促其改善相關缺失，認事用法
    ，皆有其說服力，且被上訴人就銀行法行政管制審核裁量方
    面，苟無明顯錯誤，就值得尊重，不能認定為違法。(三)上
    訴人既有諸多違反交易常規情事，且對會計師函證有無正當
    理由而未充分揭露宏達公司存款受有限制情事，被上訴人認
    定其有虛增訴外人宏達公司銀行存款以窗飾財務報表之情事
    ，並非僅以上訴人交易查核文件所載「Window Dressing」
    文字而為認定。因此，上訴人主張原處分以上述等用語為不
    利於上訴人之處分，顯非適法云云，並不可採。上訴人又主
    張先前主管機關應收帳款融資與應收帳款承購概念區分及相
    關的法規規範非常不完整，致引起誤會，本件爭執乃被上訴
    人所屬銀行局對於相關法規規範無法施以一套實際上商業交
    易實務，事後在本件糾紛發生後才頒布一些法令，惟該等法
    令不應拘束本件。惟查原處分所依據之法律即是銀行法第61
    條之1規定，並無所謂根據原處分處分後所頒布之規範拘束
    本案，是上訴人此說，亦無可取。至於上訴人主張敦北分行
    相關業務人員經移送臺北地檢署偵辦，業經該署檢察官為不
    起訴處分，乃上訴人敦北分行相關人員之是否有刑責之問題
    ，與本案無涉等情，為其論據，而判決駁回上訴人之訴。
五、本院查：
(一)按「為健全銀行業務經營，保障存款人權益，適應產業發展
    ，並使銀行信用配合國家金融政策，特制定本法。」「本法
    之主管機關為行政院金融監督管理委員會。」「銀行應建立
    內部控制及稽核制度；……」及「銀行違反法令、章程或有
    礙健全經營之虞時，主管機關除得予以糾正、命其限期改善
    外，並得視情節之輕重，為下列處分︰一、撤銷法定會議之
    決議。二、停止銀行部分業務。三、命令銀行解除經理人或
    職員之職務。四、解除董事、監察人職務或停止其於一定期
    間內執行職務。五、其他必要之處置。」銀行法第1條、第
    19條、第45條之1及第61條之1第1項分別定有明文。查上述
    銀行法第61條之1係該法於89年11月10日修正增訂，揆其立
    法理由指明：「加強金融紀律化，以確保銀行之健全經營，
    並保障存款大眾之權益，對於違反法令、章程或有礙健全經
    營之虞之金融機構，授權中央主管機關可參酌其缺失之輕重
    分別明定處置之方式，俾能作迅速有效之處理。」等語，已
    賦予被上訴人對於銀行違反法令、章程或有礙銀行健全經營
    之虞，得視情節輕重為停止銀行部分業務之裁量權限，苟被
    上訴人行使裁量權未逾越法定權限或濫用裁量權之情形，即
    不能指為違法。另財政部92年3月25日台財融(五)字第09280
    10422號函釋(下稱92年函釋)：「一、銀行在內部控制及安
    全確保無虞之原則下，得依據其董（理）事會……同意之內
    部作業準則辦理應收帳款承購業務，並……報本部備查，副
    知所屬金融檢查機關(構)。……三、本部86年12月15日台財
    融字第86657425號函(下稱86年函)自即日起停止適用。」係
    財政部本於中央主管機關職權，就銀行申請辦理應收帳款承
    購業務之方式，准許銀行在內部控制及安全確保無虞之原則
    下，得依據其董事會同意之內部作業準則辦理該項業務，並
    廢止上開86年函釋應檢附書件申請辦理之規定，即由核准制
    修正為備查制，經核並未牴觸銀行法相關規定及其立法意旨
    ，自得予援用。故銀行於辦理應收帳款承購業務，自應遵守
    該函所揭示「內部控制及安全確保無虞」之原則。
(二)經查，原判決以上訴人敦北分行於91年9月、12月及92年3月
    、6月、12月連續5季辦理宏達公司應收帳款承購業務，將宏
    達公司預支價金金額全數撥入其存款帳戶內同時止扣，約一
    個月後始解除該筆止扣金額沖償上開預支價金之借款，致宏
    達公司始終未能動用該筆款項，與應收帳款由買方入帳償還
    借款之交易常規不符；另該分行承購宏達公司對Clemmar之
    29筆應收帳款後，應宏達公司要求買回該應收帳款，嗣後宏
    達公司又以同筆帳款賣斷予該分行，使宏達公司僅有帳面資
    金之流動，實際並無該筆資金可供運用，而虛增宏達公司銀
    行存款以窗飾財務報表，有違交易常規；且對會計師函證無
    正當理由而未充分揭露宏達公司存款受有限制之情形，影響
    簽證會計師對借戶財務狀況之忠實表達，認上訴人敦北分行
    於辦理宏達公司應收帳款承購業務有不符交易常規之情形，
    而協助虛增宏達公司銀行存款以窗飾財務報表，且於會計師
    函證中未揭露宏達公司財務狀況之相關缺失，罔顧投資大眾
    及金融機構之權益與金融秩序之維護，確有礙銀行健全經營
    ，且該等內部控制缺失亦可能造成上訴人銀行之損害，不符
    上開財政部92年函釋所揭示銀行辦理應收帳款承購業務，應
    在內部控制及安全確保無虞之原則，而認被上訴人為維護公
    眾利益及考量上訴人於相關內部控制缺失改善前如繼續辦理
    該等業務，可能因相關內部控制缺失而蒙受損害，惟如全面
    禁止其辦理應收帳款業務，亦可能損及既有客戶之權益，爰
    以原處分限制上訴人於一定期間內不得新增辦理應收帳款承
    購業務，以促其改善，亦無裁量濫用之違法，業據調查證據
    之辯論結果，詳述得心證之理由，並就上訴人之主張何以不
    足採取，分別予以指駁甚明，核與卷內證據尚無不符，亦無
    違反論理法則、經驗法則或理由不備之情事。而證據之取捨
    與當事人所希冀者不同，致其事實之認定異於該當事人之主
    張者，不得謂為原判決有違背法令之情形，上訴意旨就原審
    證據取捨及事實認定之職權行使事項為爭議，據以指摘原判
    決有不備理由及違反經驗法則之違法云云，並無可採。
(三)復查，被上訴人於原審答辯狀雖引用財務會計準則第33號公
    報及財團法人中華民國會計研究發展基金會94年1月14日(94
    )基秘字第018、019號函釋，據以說明上訴人辦理宏達公司
    應收帳款承購業務違反應遵循之會計處理原則。惟依前所述
    ，被上訴人係因上訴人辦理宏達公司應收帳款承購業務有上
    述違反交易常規情事，且對於會計師函證有未充分揭露宏達
    公司存款受限制之情形，認其有協助虛增宏達公司銀行存款
    以窗飾財務報表，影響金融秩序，有礙銀行健全經營，故以
    原處分限制上訴人於一定期間內不得新增辦理應收帳款承購
    業務，並非以上訴人違反上開公報或函釋規定之會計原則而
    為處分，上訴意旨主張原處分依93年始公布生效之上開公報
    及94年始發布之上開函釋，追溯處分上訴人91年至92年間之
    行為，據以指摘原判決有消極不適用信賴保護原則、法律不
    溯既往原則之違法云云，即無可取。至原審於原判決理由第
    38頁(五)所載：「……就有關違反法令要件方面，考量銀行
    營運資金取自社會大眾，牽涉該等內部控制缺失亦可能造成
    對原告之損害，不符財政部92年3月25日台財融(五)字第092
    8010422號函『有關銀行辦理應收帳款承購業務規定』，銀
    行辦理應收帳款承購業務，係在內部控制及安全確保無虞之
    原則下，依據其董（理）事會同意之內部作業準則辦理之內
    部控制及安全確保無虞之原則，……」等語，係敘明上訴人
    辦理宏達公司應收帳款承購業務，已違反上開財政部92年函
    釋就有關銀行辦理應收帳款承購業務所規定，應在內部控制
    及安全確保無虞之原則下，依據其董(理)事會同意之內部作
    業準則辦理之原則，故被上訴人認其有虛增宏達公司銀行存
    款以窗飾財務報表之情事，已該當銀行法第61條之1規定「
    銀行違反法令、章程或有礙健全經營之虞」，核無違法，原
    判決理由並未提及被上訴人94年7月19日日金管銀(五)字第0
    945000494函訂定之「銀行辦理應收帳款承購業務規範」，
    亦非以該規範內容認定上訴人違反法令，上訴人誤解原判決
    理由之意旨，主張原判決以上開財政部92年函釋文號賦予被
    上訴人上開94年7月19日函釋之規範內容，追溯處分上訴人
    91年至92年交易行為之責任，有適用上開92年函釋不當之違
    法云云，亦無足採。
(四)末按，訴願程序屬於行政程序，經訴願審理程序作成之訴願
    決定，本質上亦屬於行政處分，故訴願決定機關在訴願程序
    終結前，得追加、補充或更替一切足以支持行政處分合法性
    之事實資料及法律主張，以支持行政處分實質合法性，此參
    照訴願法第79條第2項：「原行政處分所憑理由雖屬不當，
    但依其他理由認為正當者，應以訴願為無理由。」之規定自
    明。而基於行政訴訟之職權調查原則，行政法院應依職權調
    查證據，不受當事人主張之拘束（行政訴訟法第125條第1項
    及第189條第1項規定參照），行政機關之追補理由既有助於
    法院客觀事實與法律之發現，且行政機關作成處分時所持之
    理由雖不可採，但依其他理由認為合法時，行政法院亦應駁
    回原告之訴訟，則行政機關所追補之理由，倘未改變行政處
    分之同一性，基於訴訟經濟之觀點，自得准許之。被上訴人
    以原處分所為「限制上訴人95年1至6月期間內辦理應收帳款
    承購業務，除既有客戶於原有核給額度內得繼續承作外，不
    得再增加新客戶」之處分內容，已該當銀行法第61條之1第1
    項第2款所定「停止銀行部分業務」，被上訴人於原處分之
    法令依據記載為同條項第5款「其他必要之處置」，固有未
    洽，惟訴願決定已更改原處分之法令依據為銀行法第61條之
    1第1項第2款(見原審卷附訴願決定書第2項)；且被上訴人於
    原審訴訟中亦發函通知上訴人更正原處分之法令依據為「銀
    行法第61條之1第1項第2款」，原判決認原處分適用法律錯
    誤之瑕疵已不存在，核無不合。上訴意旨就原審已論斷所不
    採者，復執陳詞為爭議，無非係其一己之主觀見解，其據以
    指摘原判決有適用訴願法第79條第2項不當之違法云云，亦
    無可採。
(五)綜上所述，上訴人之主張均無可採。原判決駁回上訴人在原
    審之訴，核無違誤。上訴論旨，指摘原判決違背法令，求予
    廢棄，為無理由，應予駁回。
六、據上論結，本件上訴為無理由。依行政訴訟法第255條第1項
    、第98條第1項前段，判決如主文。
中　　華　　民　　國　　100　 年　　10　　月　　13　　日
                    最高行政法院第六庭
                        審判長法官　林　茂　權
                              法官　楊　惠　欽
                              法官　吳　東　都
                              法官　陳　金　圍
                              法官　蕭　惠　芳

以  上  正  本  證  明  與  原  本  無  異
中　　華　　民　　國　　100　 年　　10　　月　　14　　日
　　　　　　　　　　　　　　　書記官　葛  雅  慎